臺灣高等法院民事判決　　　　　　　　 94年度重上字第371號
上　訴　人　甲○○
訴訟代理人　呂理胡律師
被 上訴 人　中鋼水泥製品股份有限公司
法定代理人　連克歐
訴訟代理人　廖威淵律師
上列當事人間確認抵押權不存在等事件，上訴人對於中華民國94
年6月15日台灣桃園地方法院93年度重訴字第215號第一審判決提
起上訴，經本院於94年11月23日言詞辯論終結，判決如下：
    主      文
原判決廢棄。
確認被上訴人就上訴人所有坐落桃園縣桃園市○○段641地號土
地，面積三八六平方公尺，應有部分二分之一，於民國93年1月7
日所為設定本金最高限額新台幣壹仟貳佰萬元之抵押權不存在。
被上訴人應將上項抵押權登記予以塗銷。
第一、二審訴訟費用由被上訴人負擔。
    事實及理由
一、被上訴人原法定代理人為黃政勝，嗣已變更為連克歐，業據
    其具狀承受訴訟並追認之前之訴訟行為，尚無不合，先予敘
    明。
二、上訴人起訴主張：其曾於93年1月3日就其所有坐落桃園市○
    ○段641地號土地面積386平方公尺應有持分二分之一土地（
    下稱系爭土地）出賣與訴外人「白禮傑」，於簽約後即交出
    土地所有權狀、印鑑證明、戶籍資料等與買方，同時由買方
    委託之李志嶸代書備妥過戶及抵押之空白書類數份，蓋妥印
    鑑章取去。依買賣契約第4條第5項規定: 「雙方如同意以本
    標的物，設定抵押做為已付買賣價金之擔保時，其存續期間
    為不定期，費用由買方負擔。」雙方有抵押設定登記之書面
    約定存在，故上訴人不疑有他，交付多張印鑑證明，詎嗣後
    買方未經上訴人同意，擅將一份空白書類，交由李志嶸代書
    及被上訴人公司，為被上訴人設定本金最高限額新台幣（下
    同）12,000,0 00元之抵押權（下稱系爭抵押權），惟此非
    上訴人與買方約定之本意甚明。按契約之成立，繫於當事人
    雙方互相表示意思一致者，始為成立，為民法第153條所規
    定。基此，若契約之當事人對於契約既未互相表示意思一致
    ，尚難謂系爭抵押權契約業已有效成立。兩造所訂立之公契
    抵押權契約，既未經二造合意，也非二造親自簽名蓋章，按
    前揭法條之規定，顯非有效成立。被上訴人另件請求上訴人
    應與訴外人新源消防工程有限公司（下稱新源公司）連帶給
    付14,034,130元之訴訟，其依據為本件提供土地供擔保及92
    年11月1日第三人新源公司與被上訴人成立之資訊家電產品
    經銷合約書，上訴人為連帶保證人，惟該合約書上訴人並未
    參與簽訂，且其上連帶保證人非上訴人之簽章，業經台灣高
    雄地方法院以93年度重訴字第273號民事判決上訴人勝訴確
    定在案。按最高限額抵押權乃謂: 「對於由繼續的法律關係
    將來可發生債權，預定一最高限度，而以抵押物擔保之一種
    特殊抵押權。」，然「抵押權係從屬於債權而存在，必先有
    被擔保之債權存在，而後抵押權始得成立。」更為最高法院
    83年度台上字第423號判決意旨所揭示。兩造間關於系爭抵
    押權並無約定現在或將來被擔保之債權存在，更無繼續性的
    債之法律關係可供最高限額抵押權依存，更何況本件抵押設
    定是以二造為債權、債務人之關係，則更係無中生有的法律
    關係，二造間復無書面契約約定此抵押權設定之存在，自有
    違民法第760條: 「不動產物權之設定，應以書面為之」之
    規定，應不生效力。系爭之抵押權既無上開債權可供附麗，
    更難謂系爭抵押權之存在有其有效性，被上訴人當有塗銷系
    爭抵押權之義務。爰訴請：(一)確認上訴人所有系爭土地，
    於93年1月7日，為被上訴人設定之系爭抵押權不存在。( 二
    )被上訴人應塗銷系爭抵押權登記。原審為上訴人敗訴之判
    決，其不服上訴，求為廢棄原判決，改判如其聲明所示。
三、被上訴人則以：新源公司與被上訴人成立之資訊家電產品經
    銷合約書第12條載明：上訴人提供系爭土地予被上訴人設定
    抵押權，並於抵押權設定契約書上加蓋印鑑章，向桃園地政
    事務所辦理抵押權設定在案，上訴人並不爭執印鑑係真正，
    故其主張印鑑係遭他人盜用，應負舉證責任。證人即代書李
    志嶸於原審證稱：「．．．，簽約時買方有提出要做一個設
    定，．．．，當時說要設定給一個公司，大約一個禮拜後，
    才說明要設定給被告公司，送件前我有向買賣雙方及仲介確
    認，．．．，抵押設定是我去辦理的，當時我有向被告公司
    及地主確認，設定契約書是被告保管，其上的章是原告交給
    我的印鑑章，．．．。」，復於本院詢之於：「地主甲○○
    方面是否知道土地設定抵押權給中鋼水泥公司？」其證稱：
    「他只知道要設定給中鋼水泥公司，但以為中鋼水泥公司是
    出資股東。」，另上訴人代理人亦詢之於：「設定抵押權給
    中鋼水泥公司時有無與地主作確認？」其證稱：「我問過賣
    方說白禮傑說法有無意見，她們說沒意見。」由該證人證言
    可知，上訴人自始即知悉要設定抵押權予被上訴人為擔保，
    且上訴人自始即有設定抵押之意，因送件設定時代書尚一再
    確認抵押權設定事宜，經上訴人確認後蓋上其印鑑章才辦理
    ，若此上訴人焉能稱無設定抵押權予被上訴人之意，故上訴
    人主張「案外人白禮傑未經上訴人同意，擅將一份空白書類
    ，交由李志嶸及被上訴人公司，共同偽造為上訴人向被上訴
    人之債權債務抵押擔保登記，．．．依法應屬無效之法律行
    為」，顯與事實有違。至證人李志證嶸證稱：「．．．就我
    所知兩造間並無真正債權債務關係．．．。並無看過或經手
    經銷合約。」此為證人猜測之詞，殊不可採，因證人既然未
    看過或經手兩造間經銷合約，焉能知悉兩造間是否有債權債
    務關係，故證人就此部分之證言並不可採等語，資為抗辯。
    並於本院聲明駁回上訴人之上訴。
三、兩造不爭執之事實：
    上訴人及其姊鄭秋萍與訴外人即自稱「白禮傑」之人於93年
    1月3日就系爭土地訂立不動產買賣契約，上訴人及其姊鄭秋
    萍將各應有部分1/2，以總價233萬元賣與白禮傑，嗣系爭土
    地上訴人應有部分1/2於93年1月6日設定本金最高限額1,200
    萬元之抵押權予被上訴人，而設定抵押權契約上之上訴人之
    印章為真正等情，為兩造所不爭執，並有不動產買賣契約書
    、系爭抵押權設定契約書、土地登記謄本等附卷可稽，自堪
    信為真實。
四、上訴人主張兩造並無設定系爭土地抵押權登記之合意，且兩
    造間亦無擔保之債權存在，未來亦無發生債權之可能，惟此
    為被上訴人所否認，並以前揭情詞置辯。經兩造協議應審究
    之爭點為：（一）兩造就系爭抵押權設定登記有無意思表示
    合致？（二）兩造間有無擔保之債權債務內容之約定與存在
    ？（見本院卷第61頁）茲分述如下。
五、兩造就系爭抵押權設定登記之意思表示並未合致：
(一)辦理系爭土地買賣簽約過戶及系爭抵押權設定登記之代書李
    志嶸於原審證稱：「（法官問：提示不動產買賣契約書，請
    就本件交易始末過程陳述。）約93年1月3日有一位楊姓仲介
    打電話給我，說大約十點鐘有一件案子會成交，配合的代書
    都沒有空，拜託我辦這個案子，在原告姐姐鄭秋萍家裡，當
    時有鄭秋萍、他先生、買方白禮傑、仲介楊志豪在場，簽約
    時買方有提出要做一個設定，目的是因還要請農地農用證明
    需要時間，當時說要設定給一個公司，大概一個禮拜後，才
    說明要設定給被告公司，送件前我有向買賣雙方及仲介確認
    ，權狀因有設定抵押在他人處，賣方的身分證影本印鑑是我
    隔天到他家拿的，原告甲○○是該日補簽名並將簽約金新台
    幣300,000元支票拿走，白禮傑部分，說要傳真影本過來但
    一直等不到，只說等設定好，會將身分證影本及登記名義人
    資料交給我，抵押權設定是我去辦理的，當時我有向被告公
    司及地主確認，設定契約書是被告保管，其上的章是原告交
    給我的印鑑章，就我所知當時兩造間並無真正債權債務關係
    ，當時設定好之後白禮傑一直沒有付錢，我有為地主準備存
    證信函告知白禮傑要對其提起訴訟，但存證信函沒有寄出，
    白禮傑有回覆說錢在另一位張美華手上，等他拿到後，就會
    付錢，我有約張美華出面處理，張美華有答覆要向公司拿支
    票付給地主，後來也不了了之，我再聯絡白禮傑若不付款或
    塗銷抵押權設定就要提出法律訴訟，白禮傑後有拿4、5張支
    票付給地主，雖然有壹張沒有兌現，但有補現金，故尾款應
    是全部都拿到，只是拖了半年多，後來據聞被告公司總經理
    因該事件被解職，．．（法官問：提示經銷合約書，有無見
    過，在何情況見過？）原告傳真給我，問我是否知道這件事
    情，我告知完全不知悉，並請原告儘快向被告提起法律訴訟
    ，原告告知從未去過被告公司對過保，印章也非原告所有，
    可見應與被告公司離職總經理及白禮傑、楊姓仲介有關，白
    禮傑有提過被告公司曾將貨物出給張美華，貨款遭張美華挪
    用，尾款部分白禮傑說是自己拿出來的，當時設定抵押權確
    實只是基於應有貨款在被告公司設定給被告公司後就可以拿
    到貨款，當時原告與被告間確實沒有任何債權債務關係。．
    ．．（原告訴訟代理人問：原告與白禮傑買賣契約書上有無
    約定要設定抵押權給被告？）當時契約書上並沒有約定，是
    簽約後依第4條第5點要求設定的。（被告訴訟代理人問：原
    告是否知悉設定抵押給被告？）原告均知道。．．．」等語
    （見原審卷第55至57頁），復於本院證稱：「（法官問：有
    無看過白禮傑的身分證？為何法院找有關白禮傑的年籍資料
    ，發現全台灣地區沒有叫白禮傑的人？）沒有，他說簽約時
    沒有帶來，他說會傳真給我，但後來也沒有傳，也沒有辦理
    土地過戶手續，，．．現在已找不到他了。（法官問：系爭
    土地在買賣時有無說要設定抵押權，是要設定給誰，做何用
    ？）契約書第一面第二次稅款110萬下方備註欄有寫「於賣
    方給買方反設定後代清償呂文如之債務」，設定的對象簽約
    時白禮傑說回去跟股東商量，當時白禮傑說簽約金已經付了
    ，過戶時間很長，要辦理農地農用證明股東會覺得沒有保障
    ，設定抵押權為了保障土地能夠順利過戶。．．（法官問：
    後來為系爭土地何設定抵押權給中鋼水泥公司？）白禮傑說
    錢是股東及中鋼水泥公司出的，賣方有貸款為了保障買方他
    們這邊，錢是股東及中鋼水泥公司出的，按照土地公告現值
    設定給中鋼水泥公司，等過戶手續完成後，他會把抵押權的
    義務人兼債務人變更為他們指定過戶的股東，原先只設定甲
    ○○部分二分之一抵押權，所以也會補設定鄭秋萍部分二分
    之一的抵押權。（法官問：設定抵押權給中鋼水泥公司的時
    侯，白禮傑有說明因為他們向中鋼水泥公司購買貨物所以要
    提供給中鋼水泥公司作為擔保進貨用？）他沒有說。（法官
    問：地主甲○○方面是否知道土地設定抵押權予中鋼水泥公
    司？）她只知道要設定予中鋼水泥公司，但以為中鋼水泥公
    司是出資買土地的股東。（法官問：地主甲○○方面是否知
    道土地設定抵押權予中鋼水泥公司，實際上是要擔保白禮傑
    他們向中鋼水泥公司購買貨物之擔保？）她們二位地主都不
    知道。．．．（被上訴人訴訟代理人問：辦理設定時被上訴
    人方面是誰與你聯絡？）白禮傑說中鋼水泥公司這邊會派人
    來地政事務所，會把資料印章一起帶來，就跟他一起辦理，
    所以都是白禮傑跟我聯絡，到地政事務所辦設定時中鋼水泥
    公司的總經理有打電話來問說是否已經在辦土地設定，我在
    電話裡面有與他說是否確定要照白禮傑所說的去設定給中鋼
    水泥公司再變更，但是總經理並沒有說設定抵押權是要作為
    白禮傑他們向中鋼水泥公司進貨的擔保。」等語（見本院卷
    第81至85頁）。
(二)上訴人與「白禮傑」所訂之不動產買賣契約書第4條第5款係
    約定：「雙方如同意以本標的物，設定抵押做為已付買賣價
    金之擔保時，其存續時間為不定期，費用由買方負擔，如標
    的物給付不能時，買方即可請求拍賣抵押物，並依已付買賣
    價金自付款日期起至清償日止，以年息百分之二十計算違約
    金。除此之外，買賣方亦得依本約另為其他請求。」，並於
    第二條附款方式第二次款完稅款110萬元下方備註欄記載「
    於賣方給買方反設定後代清償呂文如之債務」（以上見原審
    卷第18、19頁）。
(三)證人李志嶸於原審提出，因白禮傑拖延付款，由李志嶸為上
    訴人及其姊鄭秋萍所寫欲寄發予白禮傑及中鋼水泥公司之存
    證信函，惟後未寄出，其內容記載：「台端（買方：白禮傑
    ）於民國93年1月3日與本人（賣方：鄭秋萍及甲○○）訂立
    土地買賣契約（桃園市○○段641地號，持分全部），並於
    隔日（93年1月4日）支付台北商銀支票新台幣參拾萬元為簽
    約款。而後雙方約定於代書完成農地農用證明核發及反設定
    予買方指定之出資股東後（中鋼水泥製品股份有限公司），
    即付第二次款壹佰壹拾萬元整，但經承辦代書通知買方前來
    給付第二款價金（93年2月分），經多次通知卻遭買方各種
    理由推拖、不斷延期，．．．。」等語（見原審卷第61至64
    頁）。
(四)與上訴人及其姊鄭秋萍訂立買賣契約自稱「白禮傑」之人，
    原審依其於買賣契約所留地址「台北市○○路80巷7號1樓」
    通知，郵局退回信封載明並無此人（見原審卷第39頁），經
    原審及本院以戶役政系統查詢結果，全台灣地區各年齡人口
    並無叫「白禮傑」之人（見原審卷第46、47頁，本院卷第57
    、58、61頁），證人代書李志嶸亦證稱已找不到「白禮傑」
    ，被上訴人亦稱不知悉「白禮傑」之人，顯見與上訴人及其
    姊鄭秋萍訂立買賣契約自稱「白禮傑」之人應係由不詳之人
    所冒名者，苟該不詳之人係真要向上訴人及其姊鄭秋萍購買
    系爭土地，為何冒名「白禮傑」，並遲不交付身分證件予辦
    理之代書李志嶸以辦理土地過戶手續，並拖延不付第二期以
    後之價款？
(五)新源公司（法定代理人陳柏木）與被上訴人於92年11月1日
    簽訂資訊家電產品經銷合約書（見原審卷第22至24頁），其
    第12條約定：甲方（即新源公司）提供系爭土地予被上訴人
    設定抵押權，且於第26條第7項約定在抵押設定登記完成時
    ，本合約始生效力。並於合約後列上訴人為甲方新源公司之
    連帶保證人，在上訴人姓名後及對保人欄蓋有上訴人印文。
    之後新源公司即向被上訴人進貨達14,034,130元，惟所簽發
    付款支票均退票，經被上訴人向台灣高雄地方法院訴請新源
    公司與上訴人連帶給付該貨款，惟上訴人否認有擔任該合約
    甲方之連帶保證人，並否認前開資訊產品經銷合約書上連帶
    保證人及對保人欄「甲○○」印文之真正，經該院認被上訴
    人未舉證證明上訴人確有擔任前開資訊產品經銷合約書連帶
    保證人之意或證明合約書上連帶保證人及對保人欄「甲○○
    」印文之真正，自難認上訴人與被上訴人間已有擔任連帶保
    證人之合意，此部分保證契約並未成立，而為被上訴人敗訴
    判決確定，為兩造所不爭執，且有台灣高雄地方法院93年度
    重訴字第215號全卷可稽。
(六)綜合以上事證，足見係因新源公司與被上訴人簽訂家電經銷
    合約書，欲向被上訴人進貨，惟被上訴人要求新源公司提供
    土地設定抵押權予被上訴人做為進貨款之擔保，新源公司方
    面乃由不詳之人冒名「白禮傑」與上訴人及其姊鄭秋萍訂立
    系爭土地買賣契約，僅交付30萬元簽約金支票，後即向上訴
    人及承辦代書李志嶸偽稱被上訴人係出資買地之股東，為擔
    保買方交付買地價金須設定抵押權予被上訴人云云，而被上
    訴人亦未告知上訴人及代書李志嶸設定系爭抵押權係為擔保
    新源公司向被上訴人進貨，而非擔保「白禮傑」買地交付之
    價金，使上訴人及代書李志嶸於不知情之下而設定系爭抵押
    權登記予被上訴人，顯見上訴人與被上訴人之間對於設定系
    爭抵押權登記以擔保新源公司向被上訴人進貨，並未達成意
    思之合致。故上訴人主張兩造間就系爭抵押權之設定登記意
    思並未合致，應堪採信。
六、兩造間並無擔保之債權債務內容之約定與存在：
    按最高限額抵押契約定有存續期間者，其期間雖未屆滿，然
    若其擔保之債權所由生之契約已合法終止或因其他事由而消
    滅，且無既存之債權，而將來亦確定不再發生債權，其原擔
    保之存續期間內所可發生之債權，已確定不存在，依抵押權
    之從屬性，應許抵押人請求塗銷抵押權設定登記（最高法院
    83年台上字第1055號判例參照）。退步言之，縱系爭抵押權
    之設定契約成立，本件上訴人並非訴外人新源公司與被上訴
    人間之家電經銷合約書之連帶保證人，被上訴人訴請上訴人
    與新源公司清償連帶保證債務，業經台灣高雄地方法院93年
    度重訴字第215號民事判決上訴人勝訴確定，已見上述，故
    上訴人與被上訴人間並無何債務存在與約定，且被上訴人係
    屬公司，經營家電經銷，上訴人則為個人，將來於抵押權存
    續期間（93年1月6日至123年1月5日）內亦不可能發生債務
    。故上訴人主張兩造間並無擔保之債權債務內容之約定與存
    在，亦堪採信。
七、綜上所述，兩造間就系爭抵押權設定登記之意思並未合致，
    即未有效成立，且兩造間並無擔保之債權債務內容之約定與
    存在，故上訴人訴請確認系爭抵押權不存在，被上訴人應將
    系爭抵押權登記予以塗銷，為有理由，應予准許。原審為上
    訴人敗訴之判決，尚有未洽。上訴意旨指摘原判決不當，求
    予廢棄改判，為有理由，應由本院將原判決廢棄改判如主文
    所示。
八、因本件事證已臻明確，兩造其餘攻擊防禦方法，核不影響判
    決結果，茲不予一一論述，附此敘明。
九、結論：本件上訴為有理由，爰依法判決如主文。
中　　華　　民　　國　　94　　年　　12　　月　　 7　　日
                  民事第十三庭審判長法  官  陳永昌
                                    法  官  蕭艿菁
                                    法  官  陳忠行
正本係照原本作成。
如不服本判決，應於收受送達後20日內向本院提出上訴書狀，其
未表明上訴理由者，應於提出上訴後20日內向本院補提理由書狀
（均須按他造當事人之人數附繕本）上訴時應提出委任律師或具
有律師資格之人之委任狀；委任有律師資格者，另應附具律師資
格證書及釋明委任人與受任人有民事訴訟法第466條之一第一項
但書或第二項（詳附註）所定關係之釋明文書影本。
中　　華　　民　　國　　94　　年　　12　　月　　8 　　日
　　　　　　　　　　　　　　　　　　書記官  明祖星
附註：
民事訴訟法第四百六十六條之一（第一項、第二項）：
對於第二審判決上訴，上訴人應委任律師為訴訟代理人。但上訴
人或其他法定代理人具有律師資格者，不在此限。
上訴人之配偶、三親等內之血親、二親等內之姻親，或上訴人為
法人、中央或地方機關時，其所屬專任人員具有律師資格並經法
院認為適當者，亦得為第三審訴訟代理人。
